【裁判字號】    97,訴,4729
【裁判日期】    980717
【裁判案由】    遷讓房屋
【裁判全文】
臺灣臺北地方法院民事判決              97年度訴字第4729號
原      告
即反訴被告  丁○○即許麗玉之.
訴訟代理人  高瑩律師
被      告
即反訴原告  丙○○
訴訟代理人  姜明遠律師
上列當事人間遷讓房屋事件，本院於民國98年6 月25日言詞辯論
終結，判決如下：
    主      文
被告應將門牌臺北市○○○路○段六六巷三弄五號三樓房屋遷讓
返還原告。
前項交還房屋之履行期間為個月。
訴訟費用由被告負擔。
反訴原告之訴駁回。
反訴訴訟費用由反訴原告負擔。
    事實及理由
壹、本訴部分：
甲、程序方面：
一、按訴訟繫屬中為訴訟標的之法律關係，雖移轉於第三人，於
    訴訟無影響。但第三人如經兩造同意，得聲請代當事人承當
    訴訟。民事訴訟法第254 條第1 項定有明文。本件坐落臺北
    市○○區○○段2 小段549 、549-1 地號土地（應有部分
    284/4520）及其上門牌臺北市○○○路○ 段66巷3 弄5 號3
    樓房屋（下稱系爭房屋）原係訴外人甲○○信託登記許麗玉
    所有，許麗玉起訴後，於民國97年6 月5 日將系爭房屋出售
    予丁○○，並完成所有權移轉登記，有不動產買賣契約書、
    土地建築改良物買賣所有權移轉契約書、土地暨建物登記謄
    本可稽（見本院卷第155 至161 頁，97年度重訴字第864 號
    卷第9 至11頁），丁○○聲明承擔訴訟，為許麗玉、丙○○
    所同意（見本院卷第66、92頁），核與上開規定並無不合，
    應予准許。
二、又訴訟全部或一部之裁判，以他訴訟之法律關係是否成立為
    據者，法院得在他訴訟終結前以裁定停止訴訟程序，民事訴
    訟法第182 條第1 項固定有明文。然該條項既明定法院得命
    終止訴訟程序，則有同條項所定情形時，應否命其中止，法
    院本有自由裁量之權，並非一經當事人聲請，即應命其中止
    ；況為本訴訟先決問題之法律關係是否成立，在本訴訟法院
    可自為裁判，若因中止訴訟程序當事人將受延滯之不利益時
    ，仍以不中止訴訟程序為宜（最高法院28年抗字第164 號、
    30年抗字第105 號判例參照）。本件被告以其已對甲○○、
    許麗玉、丁○○依民法第1020條之1 規定聲請法院撤銷虛偽
    不實信託暨買賣約定，請求塗銷系爭房屋移轉登記之訴訟，
    爰依民事訴訟法第182 條第1 項規定聲請裁定停止訴訟程序
    ，並經本院調閱97年度重訴字第864 號民事卷宗為證。惟被
    告業已對原告提起反訴，請求確認所有權不存在，是本訴訟
    先決問題之法律關係是否成立，在本訴訟法院已可自為裁判
    ，若因中止訴訟程序，勢將導致原告受延滯之不利益，揆諸
    前開判例說明，上訴人聲請裁定停止訴訟程序，核非必要，
    先予敘明。
乙、實體方面：
一、原告主張：訴外人甲○○於96年4 月12日將系爭房屋信託登
    記許麗玉為所有權人，詎被告無權占有系爭房屋，將系爭房
    屋交訴外人張慧如、饒育禎占有使用，許麗玉於97年4 月25
    日寄發存證信函請求被告返還，未獲置理，嗣許麗玉於起訴
    後將系爭房屋以新臺幣（下同）1481萬元出售予伊，伊於聲
    請承當訴訟後，爰依民法第767 條所有權之法律關係，請求
    被告遷出等語。併聲明：如主文第1 項所示。
二、被告則以：系爭房屋原所有權人甲○○係伊之姊夫，甲○○
    於77年間向伊借款420 萬元購買系爭房屋，餘款400 萬元則
    以銀行貸款支應，雙方約定上開借款清償前，伊得無限期使
    用至全部債務清償為止，且以借款利息抵付租金，應屬有償
    性質之租賃關係，伊遂自80年間起即居住系爭房屋，並非無
    權占有系爭房屋等語置辯。併聲明：原告之訴駁回。
三、查：系爭房屋原為訴外人甲○○所有，於96年4 月12日信託
    登記予許麗玉，復於97年6 月5 日以買賣為原因移轉所有權
    登記予原告，現由被告占有使用中，為兩造所不爭執，且有
    不動產買賣契約書、土地建築改良物買賣所有權移轉契約書
    、土地暨建物登記謄本可稽，併經本院現場勘驗屬實（見本
    院卷第59至61頁），堪信為真正。原告主張被告無權占有系
    爭房屋，為被告所否認，並以上揭情詞置辯，則本件爭點厥
    為：被告是否為無權占有？
四、法院之判斷：
  (一)按以無權占有為原因，請求返還所有物之訴，被告對原告就
    其物有所有權存在之事實無爭執，而僅以非無權占有為抗辯
    者，原告於被告無權占有之事實，無舉證責任。被告應就其
    取得占有，係有正當權源之事實證明之。如不能證明，則應
    認原告之請求為有理由（最高法院72年度台上字第1552號判
    決意旨參照）。又所謂租賃，係指當事人約定，一方以物租
    與他方使用收益，他方支付租金之契約，民法第421 條第1
    項規定甚明。原告主張：其為系爭房屋之所有權人，被告占
    用系爭房屋，並無任何正當權源關係，係無權占用等語。被
    告則抗辯：因系爭房屋原所有權人甲○○積欠其借款420 萬
    元，雙方約定於上開債務全部清償前，得居住使用系爭房屋
    ，且以借款利息抵付租金，雙方就系爭房屋應成立租賃關係
    ，故其占有系爭房屋自有正當權源云云，雙方各執一詞，則
    揆諸前開說明，應由被告就其取得占有係有正當權源之事實
    負舉證責任。
  (二)據證人甲○○到庭證稱：「系爭房屋總價825 萬元，定金約
    數十萬元，被告有代墊定金，餘款則係由我付的，並向彰化
    銀行西門分行貸款五、六百萬元，被告代墊資金已於交屋前
    清償，我沒有向被告借420 萬元」、「我太太想買系爭房屋
    ，但我沒有意願買，而我太太先訂購系爭房屋，事後才跟我
    說，故我太太付定金時，我不知道被告代墊款項事，後來我
    太太告訴我，我事後才答應購屋」、「沒有與被告約定用租
    金抵欠款利息」（見本院卷第74頁反面、第75頁反面、第88
    頁反面）；證人即被告之姊乙○○則證述：「系爭房屋總價
    為820 萬元，甲○○向被告借款420 萬元，仲介費5 萬元，
    不足部分由被告幫忙向彰化銀行西門分行貸款」、「當時沒
    有借據，並無約定何時還，迄今亦未歸還，也沒有收取利息
    」、「買屋時沒還被告錢，後來我們82年間搬走，被告要我
    用原價將系爭房屋賣給他，但甲○○不同意，甲○○與被告
    於82年協議，系爭房屋交由被告及我母親居住，故約定被告
    不用付房租，甲○○也不用支付欠款利息，這是甲○○與被
    告之約定，我聽甲○○說的」（見本院卷第87頁反面至第89
    頁）。是依上開證詞，堪認甲○○購買係爭房屋時，被告曾
    代為墊款一情，惟就墊款金額若干，甲○○是否清償完畢，
    證人甲○○、乙○○各執一詞，被告復就借款420 萬元予甲○○一事，未提出其他證據以實其說，已難信為真；且證人
    係陳述自己所經歷具體事實之第三人，乙○○就甲○○與被
    告間約定以借款利息抵付租金之證言，係聞自甲○○之傳述
    ，復為甲○○所否認，尚難作為認定事實之證據資料（最高
    法院84年度台上字第2279號判決參照）；況被告辯稱：其與
    甲○○有上開約定，故自80年間起即居住系爭房屋（見本院
    卷第38頁），核與證人乙○○證述雙方於82年間協議以租金
    抵償借款利息，亦有齟齬；遑論被告就其與甲○○何時議妥
    租賃契約，甲○○積欠被告之債務總額及每月租金金額等項
    攸關租賃契約之租金及租期等必要要素，均未能提出證據以
    供法院審酌，自難採認被告就系爭房屋已與甲○○達成不定
    期租賃契約之合意。
  (三)是依被告自承在80年間即遷入居住使用系爭房屋之事實，充
    其量僅足認定其就系爭房屋與甲○○間有使用借貸之法律關
    係，惟因使用借貸屬於債之關係，不因系爭房屋所有權之移
    轉而使原告繼受原先之使用借貸關係，被告自無從以資對抗
    原告執為占用之正當權源。
五、綜上所述，原告主張被告無權占有系爭房屋，為可採信，被
    告未能舉證就系爭房屋有租賃關係或其他占有之正當權源，
    核屬無權占有使用，有如前述，則原告依所有權之作用，請
    求占有系爭房屋之被告遷讓返還系爭房屋，自屬有據，應予
    准許。又民事訴訟法第396 條第1 項規定，法院斟酌判決所
    命之給付，其性質非長期間不能履行，得依職權定相當之履
    行期間。查本判決主文第1 項命被告遷讓房屋，依其性質並
    非立即可以完成，本院審酌被告遷移他處需相當時日，而原
    告取得系爭房屋時間不久，目前尚無具體使用計畫，並斟酌
    系爭房屋之現況，及兼顧原告之利益，依職權酌定其履行期
    間為3個月。
貳、反訴部分：
一、反訴原告主張：反訴被告係甲○○之秘書，對系爭房屋多年
    來均由伊占有使用及甲○○與其配偶乙○○進行離婚訴訟知
    悉甚詳，反訴被告並無機會入內察看系爭房屋，豈會貿然購
    買屋況不詳之系爭房屋，且反訴被告僅係薪水階級，收入不
    高，何來偌大資力購買系爭房屋，足見反訴被告與甲○○、
    許麗玉卻係基於通謀虛偽意思表示而為買賣，自屬無效。反
    訴被告既本於所有權請求伊遷讓房屋，伊就系爭房屋所有權
    人誰屬，即有即受確認判決之法律上利益，爰依民事訴訟法
    第247 條提起確認所有權存在之訴。併聲明：確認反訴被告
    就系爭房屋所有權不存在。
二、反訴被告則以：反訴原告以占有人身分就系爭房屋提起確認
    之訴，與反訴原告主張法律上地位不安之狀態並無直接關連
    ，無提起確認之訴之法律上利益；又系爭房屋原係甲○○信
    託於許麗玉名下，因甲○○經營之公司資金需要，遂以1481
    萬元價格出售予伊，籌措購屋資金來源係將臺北市○○○路
    260 巷33之2 號房屋向上海商業儲蓄銀行抵押借款750 萬元
    ，再以系爭房屋向臺灣銀行借款800 萬元，資金流程均屬確
    實，故系爭房屋移轉登記確屬真實等語置辯，併聲明：反訴
    原告之訴駁回。
三、按法律關係之存否不明確，致原告在私法上之地位有受侵害
    之危險，而此危險得以對於被告之確認判決除去之者，即得
    依民事訴訟法第247 條之規定提起確認之訴（最高法院52年
    臺上字第1922號判例意旨參照）。查：反訴被告對反訴原告
    本於系爭房屋所有權人地位起訴請求反訴原告遷讓房屋，是
    反訴原告主張：系爭房屋所有權移轉債權及物權行為均屬原
    所有權人甲○○與反訴被告間通謀虛偽意思表示，對系爭房
    屋所有權歸屬有所爭執，而受有侵害之危險，此項危險非以
    對於反訴被告之確認判決，難能除去等情，應屬可採，即得
    依民事訴訟法第247 條規定提起確認之訴，反訴被告辯稱：
    本件無提起確認之法律上利益云云，容有誤會。
四、按第三人主張表意人與相對人通謀而為虛偽意思表示者，該
    第三人應負舉證之責；且於買賣契約之情形，不能僅因契約
    當事人間有特殊親誼關係或價金之交付不實，其買賣契約與
    常情不合為由，未為積極之舉證，即謂該買賣係通謀虛偽成
    立（最高法院48年台上字第29號判例、86年度台上字第3865
    號判決參照）。反訴原告既主張：甲○○與反訴被告間並無
    買賣系爭房屋之意，雙方係通謀虛偽意思表示，自應就此通
    謀虛偽意思表示之事實，負舉證責任。經查：
  (一)反訴被告基於投資目的，與甲○○之受託人許麗玉於97年4
    月10日簽訂不動產買賣契約書，議定以總價1481萬元購買系
    爭房屋，有該不動產買賣契約可稽（見本院卷第155 至159
    頁）；嗣系爭房屋所有權於97年6 月5 日移轉登記予反訴被
    告，亦有土地暨建物登記謄本為憑（見97年重訴字第864 號
    卷第9 至11頁）；反訴原告復不諱言：系爭房屋賣價並未低
    於市場行情（見本院卷第183 頁），足徵反訴被告與甲○○
    間確有買賣系爭房屋之合意。
  (二)反訴被告為籌措購買系爭房屋資金來源，於97年4 月30日將
    其所有之臺北市○○○路260 巷33之2 號房屋向上海商業儲
    蓄銀行忠孝分行辦理抵押借款750 萬元，於97年5 月6 日撥
    款；嗣於系爭房屋移轉所有權同時，以系爭房屋向臺灣銀行
    桃興分行設定抵押借款800 萬元，於97年6 月11日核撥等情
    ，各有臺灣銀行桃新分行及上海商業儲蓄銀行忠孝分行檢送
    貸款相關資料可稽（見本院卷144 至177 頁），可見反訴被
    告確有充足資金購置系爭房屋；又反訴被告於97年4 月10日
    匯款100 萬元予甲○○，復於97年5 月19日繳交土地增值稅
    ，再於97年8 月8 日給付終止許麗玉信託費用2 萬8500元各
    節，此有上海商業儲蓄銀行匯出匯款申請書、土地增值稅繳
    款書及房地產登記費用明細表可參（見97年重訴字第864 號
    卷第57頁反面、第58頁、第63頁反面），另訴外人展研企業
    股份有限公司（下稱展研公司）曾於97年3 月26日向第一商
    業銀行借款1350萬元，由甲○○擔任連帶保證人，嗣反訴被
    告於97年6 月11日匯款402 萬4881元予展延公司，復於97年
    6 月11日從反訴被告設於臺灣銀行桃興分行之帳戶轉帳存入
    800 萬元至展研公司帳戶內以清償上開展研公司借款，亦有
    活期儲蓄存款明細、借據、抵押權設定契約書、抵押權塗銷
    同意書、他項權利證明書佐憑（見97年重訴字第864 號卷第
    59至63頁、第64頁），合計反訴被告已陸續給付1365萬8054
    元，足見反訴被告提出資金流程均屬確實。
  (三)雖反訴被告尚有115 萬1946元價款尚未給付，惟系爭房屋現
    由反訴原告占有，甲○○復未能點交系爭房屋，依該契約第
    3 條付款期限：「第1 次付款：訂於本約簽立同時，甲方（
    指反訴被告）應給付乙方（指許麗玉）100 萬元整（由甲方
    直接匯款給本件產權原委託人：甲○○帳戶）。尾款：1381
    萬元，訂於本件產權移轉15日內交屋同時付清（乙方應負增
    值稅或欠稅費及原貸款債務本息等，由甲方墊付後自本尾款
    中抵扣）」，反訴被告於出賣人尚未點交房屋前，保留部分
    價款未給付，尚難謂與常情有違；設若反訴被告與甲○○間
    並無買賣系爭房屋之意，則反訴被告何需將其所有上址光復
    南路之房屋設定抵押向上海商業銀銀行貸款750 萬元，並為
    甲○○還清積欠第一銀行之欠款1200萬元及利息2 萬4941元
    並塗銷抵押權登記，益見反訴被告與甲○○間確有買賣系爭
    房屋之真意，並非通謀虛偽意思表示至明。反訴原告徒以反
    訴被告為甲○○秘書，未經看屋竟然買受，且不動產投資獲
    利速度緩慢，反訴被告竟以自己名下不動產貸款購屋，難以
    獲利云云，空言指摘反訴被告與甲○○間通謀虛偽意思表示
    簽訂系爭房屋買賣契約及移轉所有權云云，要無可取。
五、綜上所述，反訴原告主張：反訴被告與甲○○間就系爭房屋
    並無買賣之真意，係通謀虛偽意思表示云云，為不可採，反
    訴被告辯稱：其向甲○○購買系爭房屋，並已辦妥所有權移
    轉登記，為系爭房屋所有權人等情，應屬可信。故反訴原告
    起訴確認反訴被告就系爭房屋所有權不存在，為無理由，應
    予駁回。
、本件為判決之基礎已臻明確，兩造其餘之攻擊或防禦方法及
    證據，經本院斟酌後，認為均不足以影響本判決之結果，亦
    與本案爭點無涉，自無逐一詳予論駁之必要，併此敘明。
肆、據上論結：本件原告之訴為有理由，反訴原告之訴為無理由
    ，應依民事訴訟法第78條、第79條、第396 條第1 項，判決
    如主文。
中    華    民    國    98    年    7     月    17    日
                  民事第五庭    法  官  胡宏文
以上正本係照原本作成
如對本判決上訴，須於判決送達後20日內向本院提出上訴狀
中    華    民    國    98    年    7     月    20    日
                                書記官  曾寶生


司法院資訊處製作；財團法人民間司法改革基金會備份。
